【裁判字號】    96,聲判,88
【裁判日期】    970225
【裁判案由】    聲請交付審判
【裁判全文】
臺灣板橋地方法院刑事裁定              96年度聲判字第88號
聲  請  人  戊○○
代  理  人  李永裕律師
被      告  甲○○
            乙○○
            丙○○
            丁○○
上列聲請人因被告等妨害自由等案件，不服臺灣高等法院檢察署
九十六年度上聲議字第五六００號駁回再議之處分（原不起訴處
分案號：臺灣板橋地方法院檢察署九十六年度偵字第一八二七一
、二一三六五號），聲請交付審判，本院裁定如下：
    主  文
聲請駁回。
    理  由
一、本件聲請意旨略以：被告丁○○於偵查中坦承其於民國九十
    六年八月七日上午十時五十五分許，在臺北縣三重市○○路
    ○段二十巷一０七號前，將聲請人即告訴人戊○○所有之車
    號Ｔ八─八一一九號自用小客車自住處車庫中拖至馬路上，
    而上開車輛亦係在此一拖吊過程中遭受毀損，而依聲請人提
    供之案發現場照片所示，被告乙○○、丙○○（聲請書誤載
    「陳昶日」）於拖吊聲請人之車輛時，係站立於上開車輛之
    周圍，則被告乙○○、丙○○對於車輛拖吊過程中發生碰撞
    毀損，定知之甚詳並可及早預見，且被告等人任令聲請人之
    車輛毀損，而未曾出言阻止或為防止毀損結果發生之行為，
    顯然被告等人已預見毀損結果之發生，並對此一毀損結果之
    發生不違背本意，則被告等人具有毀損之間接故意，應堪以
    認定，臺灣板橋地方法院檢察署檢察官不起訴處分竟未詳為
    調查或斟酌，顯屬違法濫權。又被告等人在未告知或徵得聲
    請人之同意下，於上開時地，擅自將聲請人上開車輛拖吊至
    馬路，客觀上自屬強暴行為，且顯然妨害聲請人將車輛停放
    在所有車庫之權利；縱認聲請人停放之上開車輛當時稍有部
    分逾出而有礙他人施工之進行，被告等人亦應循合法管道解
    決此一爭議，惟被告等人竟擅自以拖吊聲請人合法停放車輛
    之方式處理上開爭議，而原不起訴處分竟對此犯行不加以訴
    究，顯已違背公平正義與經驗法則，至為灼然。另依本件聲
    請人提出之案發現場照片，已可證實被告等人係出於毀損聲
    請人車輛之故意而非過失，臺灣高等法院檢察署駁回再議處
    分書竟猶認聲請人並未提出證據資料供查證被告等人有何毀
    損之犯行，其論斷理由顯與卷證資料不符。綜上所述，本件
    原檢察機關並未訊問被告等人拖吊車輛之過程，遂以聲請人
    提及「不慎」一語，遽認被告等人無毀損故意，其認事用法
    顯有違誤，爰聲請准予裁定將本案交付審判云云。
二、按告訴人不服上級法院檢察署檢察長或檢察總長認再議為無
    理由而駁回之處分者，得於接受處分書後十日內委任律師提
    出理由狀，向該管第一審法院聲請交付審判；法院認為交付
    審判之聲請不合法或無理由者，應駁回之。刑事訴訟法第二
    百五十八條之一、第二百五十八條之三第二項前段分別定有
    明文。查本件聲請人告訴被告甲○○、乙○○、丙○○、丁○○等毀損、強制等案件，前經臺灣板橋地方法院檢察署檢
    察官偵查後，認被告等犯罪嫌疑不足，而於九十六年九月二
    十七日以九十六年度偵字第一八二七一、第二一三六五號為
    不起訴處分，嗣因該聲請人不服該不起訴處分而聲請再議，
    經臺灣高等法院檢察署檢察長於九十六年十一月九日以九十
    六年度上聲議字第五六００號駁回其再議之聲請，並於九十
    六年十一月二十日向聲請人之送達代收人為寄存送達等情，
    業經本院依職權調取前揭偵查卷證核閱無誤，聲請人於法定
    期間內之九十六年十一月三十日委任律師聲請本件交付審判
    案件，核與前開聲請程序之相關規定相合，合先敘明。
三、按告訴人不服上級法院檢察署檢察長或檢察總長認再議為無
    理由而駁回之處分者，得於接受處分書後十日內委任律師提
    出理由狀，向該管第一審法院聲請交付審判；法院認為交付
    審判之聲請不合法或無理由者，應駁回之，法院為裁定前，
    得為必要之調查，刑事訴訟法第二百五十八條之一、第二百
    五十八條之三第二項前段、第三項分別定有明文。依上開條
    文之立法意旨，既係對於檢察官不起訴或緩起訴裁量權制衡
    之一種外部監督機制，法院僅在就檢察官所為不起訴或緩起
    訴之處分是否正確加以審查，以防止檢察機關濫權，依此立
    法精神，法院就聲請交付審判案件之審查，所謂「得為必要
    之調查」，其調查證據之範圍，自應以偵查中曾顯現之證據
    為限，不可就告訴人新提出之證據再為調查，亦不可蒐集偵
    查卷外之證據，則法院就聲請交付審判案件之審查，所謂「
    得為必要之調查」，其調查證據之範圍，自更應以偵查中曾
    顯現之證據為限，否則將與刑事訴訟法第二百六十條之再行
    起訴規定混淆不清（參照臺灣高等法院九十一年四月二十五
    日第一次刑事庭庭長法律問題研究會議決議意旨）。次按事
    實之認定，應憑證據，如未能發現確實之證據，或證據不足
    以證明，自不能以推測或擬制之方法，以為裁判基礎（最高
    法院四十年台上字第八六號判例意旨參照）；再按得為訴訟
    上之證明者，無論為直接或間接證據，須客觀上於一般人均
    不致有所懷疑，而達於確信之程度者，始可據為有罪之認定
    ，倘其證明尚未達於確信之程度，而有合理可疑存在時，即
    難據以為被告之不利認定（最高法院八十年度台上字第五五
    三號判決意旨參照）。
四、訊據被告甲○○、乙○○、丙○○、丁○○堅決否認有何毀
    損、強制等犯行，被告乙○○、丙○○均辯稱：當時伊二人
    是在旁邊看，並未動手拖吊聲請人之汽車等語，被告甲○○
    則辯稱：案發時伊不在現場，伊到達現場時，該車已拖到馬
    路上等語，而被告丁○○固坦承有將該車拖吊到馬路上，惟
    辯稱：因戊○○的汽車佔到建築工地，讓我們無法施工，為
    了便利施工過程，才將該車拖吊出來，拖吊當時乙○○、丙○○在旁邊看，甲○○還沒有到場，且伊拖吊當時並沒有注
    意該車有無毀損，因當天謝良超有將該車開進去，是否謝良
    超開進去時擦撞到的，伊不清楚等語。經查：
(一)毀損部分：
    按刑法關於犯罪之故意，係採希望主義，不但直接故意，須
    犯人對於構成犯罪之事實具備明知及有意使其發生之兩個要
    件，即間接故意，亦須犯人對於構成犯罪之事實預見其發生
    ，且其發生不違背犯人本意始成立，若對於構成犯罪之事實
    ，雖預見其能發生，而在犯人主觀上確信其不致發生者，仍
    應以過失論（最高法院二十二年上字第四二二九號）。本件
    聲請人戊○○於偵查中陳稱：當時伊車子是放在伊住處一樓
    車庫，車子有一點凸出來，超過陳忠仁所圍起來的鐵皮圍籬
    ，該處是陳忠仁圍起來要施工的工地，是丁○○等人將伊車
    子從車庫拖出來時，造成伊車子變速箱及外部受損等語；又
    被告丁○○於偵查中供稱：因戊○○之汽車占到建築工地，
    讓我們無法施工，為了便利施工過程，才將該車拖吊出來，
    拖吊當時乙○○、丙○○在旁邊看，甲○○還沒有到場，而
    伊當時並沒有注意該車有無毀損，因為當天謝良超（即戊○○之弟）有將車子開進去，是否謝良超開進去時擦撞到，伊
    不清楚等語，被告乙○○、丙○○亦供稱：當時伊二人係在
    旁邊看，並未動手拖吊該車等語，被告甲○○則供稱：案發
    時伊不在現場，伊到場時，該車業已拖到馬路上等語。復觀
    之偵查卷附聲請人提出之案發現場監視器翻拍照片（同上卷
    第一零五至第一零九頁）所示，被告丁○○等人當時拖吊聲
    請人之汽車前，有拆除工地部分圍籬鐵片之情形，而證人即
    戊○○之弟謝良超於偵查中亦證稱：伊有看到乙○○、丙○○、甲○○、丁○○等人用工程車將車子拖出來，有的人在
    指揮，有的人在拔鐵皮圍籬，讓車子可以順利出來等語。綜
    上，足徵被告丁○○等人係為便於施工而拖吊上開車輛，並
    於拖吊前進行拆除工地部分圍籬鐵片，以防止車輛於拖吊過
    程受損之情形，是縱認上開車輛於拖吊過程中因拖吊而受有
    損害，但被告丁○○等人於拖吊車輛前既有拆除工地部分圍
    籬鐵片，使上開車輛順利拖出之行為，衡情被告丁○○等人
    當時應無故意以拖吊車輛行為造成該車輛受損之必要；此外
    ，復無其他積極證據足以證明被告丁○○等人對於聲請人上
    開車輛受損之結果係故意使其發生，是本件尚難認被告丁○○等人有何故意毀損之犯行。
(二)強制部分：
    按刑法第三０四條第一項之強制罪，所謂「以強暴脅迫使人
    行無義務之事，或妨害人行使權利」者，其強暴脅迫之對象
    ，須以「人」為要件，如妨害人行使權利時，被害人並不在
    場，自無從對人施強暴脅迫，既缺乏施強暴脅迫之手段，要
    與刑法第三０四條第一項之構成要件不符；又刑法第三０四
    條第一項稱「強暴」者，乃以實力不法加諸他人之謂，雖不
    以直接施諸於他人為必要，即間接施之於物體而影響於他人
    者，亦屬之，然仍需被害人在場，始有受強暴之可能，倘被
    害人根本不在場，自不足構成強暴事由（最高法院八十五年
    度台非字第三五六號、八十六年度台非字第一二二號判決意
    旨參照）。準此，刑法第三０四條第一項之強制罪，係在於
    保護個人之意思決定自由，行為人施強暴脅迫之對象，必須
    以對「自然人」直接或間接為之為限，單純對「物」亦不包
    括在內，倘行為人對物施以強制力時，被害人並未在現場，
    自無從感受行為人對之實施強脅手段，亦無從影響其意思決
    定自由，即與本條所謂強暴脅迫之要件不符。本件聲請人戊○○於偵查中陳稱：上開車輛當時是停放在伊住處一樓車庫
    ，車子有一點凸出來超過陳忠仁所圍起來的工地鐵皮圍籬，
    該處是陳忠仁圍起來要施工的工地；當天是鄰居打電話給伊
    ，說伊車子被拖出來，所以伊就回家等語；被告乙○○亦於
    偵查中供稱：陳忠仁已就現場工地取得合法之建造執照，但
    戊○○卻將車停在該處，為了便利施工過程，所以施工人員
    才會將車子拖出來等語。又聲請人上開車輛當時係停放在臺
    北縣三重市○○路○段二十巷一零七號一樓之車庫中，車尾
    凸出到隔壁之工地內，而案外人陳忠仁業已就該工地取得合
    法之建造執照，並將該處以鐵皮圍籬圍起來，在鐵皮圍籬之
    入口處設有建築告示牌等情，有臺北縣政府建造執照三紙、
    臺灣板橋地方法院檢察署勘驗筆錄一紙、現場照片三紙附於
    偵查卷可稽，則案外人陳忠仁就上開工地有合法建築權限，
    聲請人將該車停放在該工地，自已影響到施工之過程及便利
    ，是被告丁○○等人將該車自車庫中拖吊至馬路上，應係出
    於便利施工過程之意思，尚難認有何強制罪之犯意；況被告
    丁○○等人就上開車輛進行拖吊時，聲請人並未在上開工地
    現場，亦據聲請人於偵查中陳述在卷，業如前述，是聲請人
    當時既未在現場，自無從感受被告丁○○等人所實施之行為
    手段，亦無從影響聲請人之意思決定自由，揆諸上開說明，
    即與強制罪所定「強暴、脅迫」之要件不符，故本件亦難認
    被告丁○○等人有何強制罪之犯行。
五、綜上所述，本案並無積極證據足資證明被告丁○○、甲○○
    、乙○○、丙○○等人有毀損、強制罪等犯行，揆諸首揭法
    條規定及判例意旨，尚不得僅憑聲請人即告訴人戊○○之指
    訴，遽令被告丁○○等人擔負毀損、強制罪責，應認其罪嫌
    不足。故原偵查、再議程序認被告犯罪嫌疑不足，分別為不
    起訴處分、駁回再議之處分，核無不當，而聲請人聲請交付
    審判之理由，已經前開不起訴處分書及駁回再議處分書詳細
    論列說明為不起訴處分及駁回再議聲請之理由，復無何違背
    經驗法則、論理法則或其他證據法則之情事。聲請人猶執陳
    詞，指摘不起訴及駁回再議處分為不當，聲請交付審判，自
    無理由，應予駁回。
據上論結，應依刑事訴訟法第二百五十八條之三第二項前段，裁
定如主文。
中    華    民    國    97    年    2     月    25    日
                    刑事第十六庭審判長法  官  白光華
                                      法  官  曾淑娟
                                      法  官  楊志雄
上正本證明與原本無異。
本裁定不得抗告。
                                      書記官  陳春銘
中    華    民    國    97    年    2    月    25    日


司法院資訊處製作；財團法人民間司法改革基金會備份。
